最高法院刑事判決　　　　　　一○○年度台上字第六一八七號
上　訴　人　柯振杯
選任辯護人　王炳輝律師
上列上訴人因偽造文書案件，不服台灣高等法院台中分院中華民
國一００年六月二十九日第二審更審判決（九十八年度重上更(一)
字第一０二號，起訴案號：台灣彰化地方法院檢察署九十三年度
偵字第四０四三、九一一六號），提起上訴，本院判決如下：
    主  文
原判決撤銷，發回台灣高等法院台中分院。
    理  由
本件原審審理結果，認為上訴人柯振杯與柯朝清之父親柯永堯（
於民國九十八年八月二十九日死亡，經原審判決公訴不受理確定
）共同基於意圖為自己不法所有之概括犯意聯絡，有原判決事實
欄（下稱事實欄）所載之犯行，因而撤銷第一審關於上訴人部分
所為科刑之判決，改判仍就上訴人所犯刑法第二百十六條、第二
百十條行使偽造私文書罪及同法第三百三十九條第三項、第一項
詐欺取財未遂罪，依九十四年二月二日修正公布，九十五年七月
一日施行前刑法連續犯、牽連犯之規定，從一重論上訴人共同連
續行使偽造私文書，足以生損害於他人罪，處有期徒刑一年八月
，及為相關從刑之諭知，固非無見。
惟查：(一)、有罪判決書之事實欄，為判斷適用法令當否之準據，
應將法院認定該當犯罪構成要件之事實，翔記於事實欄，且應於
理由內逐一說明其憑以認定之證據，使事實認定與理由說明，互
相適合，方為合法。倘事實認定與理由說明，不相一致，即屬判
決理由矛盾，依刑事訴訟法第三百七十九條第十四款後段規定，
其判決當然違背法令。本件原判決附表（下稱附表）二編號１至
所示之各私文書（包含要保書）上關於「柯朝清」之簽名，究
係何人所偽造？其事實欄記載：「柯振杯……、柯永堯……，共
同基於意圖為自己不法所有之概括犯意聯絡，未經柯朝清之同意
，先後於附表一所示之加保時間……，在要保書等私文書上，偽
造『柯朝清』之簽名，……（以上偽造之私文書名稱及在其上偽
造之『柯朝清』簽名數目，均詳如附表二所示）」等語（見原判
決第一頁第十八行至第三十行）。如果無訛，似認附表二編號１
至所示各私文書上關於「柯朝清」之簽名，係由上訴人與柯永
堯所共同偽造。然其理由欄卻說明：「……檢察官送鑑之十五份
要保書（即附表一編號１至及另份安泰人壽保險股份有限公司
之要保書）上，要保人及被保險人欄之『柯朝清』簽名至少有三
人或三人以上所書寫……，則被告柯振杯及同案被告柯永堯假手
他人於附表一所示之要保書上簽署『柯朝清』姓名，即非全無可
能，是本案雖無法經由鑑定之方式以確認附表二所示要保書上『
柯朝清』簽名是否由被告柯振杯或同案被告柯永堯所簽署，然並
不影響其等犯行之成立……」等語（見原判決第十八頁第二十一
行至第十九頁第一行）。則上開理由關於何人偽造署押之說明與
事實欄之記載不盡一致，顯有判決理由矛盾之違法。(二)、原判決
於理由欄論述：「起訴書雖漏未記載被告詐取如附表一所示意外
險之保險金額未遂之部分，亦未及如附表一編號、所示之
冒用柯朝清名義……投保而詐領保險金未遂之部分……」；「被
告利用不知情、已成年之招攬保險人員……李林滿、羅騰鳳等人
向附表一所示之保險公司……施用詐術投保而詐領保險金未遂…
…」等語（見原判決第二十一頁第四行至第七行，第十五行至第
十八行），係認上訴人所犯詐欺取財未遂罪部分，包含附表一編
號５、、所示之保險在內。但其事實欄則記載：上訴人與柯
永堯偽造附表二所示各私文書後，「……佯稱係柯朝清本人投保
，使附表一編號１至４、６至所示不知情、已成年之保險公司
承辦人員陷於錯誤，誤以為係柯朝清本人投保，而與之訂立保險
契約（另如附表一編號５、所示部分，則因保險公司……，查
覺柯朝清本人並無投保意願而拒絕承保；又如附表一編號所示
部分，係因保險公司人員……發現有異乃拒絕承保），……嗣柯
朝清……死亡後，柯振杯、柯永堯二人乃向如附表一編號１至４
、６至所示之保險公司申請保險理賠事宜，……未能詐取前開
高額之保險金額而未遂。」等情（詳見原判決第一、二頁事實欄
一），似認上訴人有詐欺取財未遂犯行部分，僅附表一編號１至
４、６至所示之保險，並不包括附表一編號５、、所示之
保險在內。其所記載之事實與理由之說明不盡相符，亦有判決理
由矛盾之當然違背法令。(三)、證據之證明力雖由法院自由判斷，
然證據本身如不足以證明待證事實，而事實審仍採為判決基礎，
則其自由判斷之職權行使，自與採證法則有違。本件關於附表一
編號所示保險部分，原判決係認上訴人與柯永堯未經柯朝清之
同意，於九十一年十月八日，在李林滿所招攬之國華人壽保險股
份有限公司（下稱國華人壽公司）如附表一編號所示保險內容
之要保書上偽簽「柯朝清」之簽名（數目不詳），而偽造該要保
書等情（見原判決事實欄第一行至第十行，第二十五頁附表一編
號，第二十八頁附表二編號），無非係以證人李林滿於第一
審之證詞為其主要論據。然上訴人矢口否認此部分有偽造「柯朝
清」之簽名。而依原判決於附表二編號說明：「因保險公司未
能提供要保書，故其上偽造之『柯朝清』簽名數目無法查考。」
等語（見原判決第二十八頁第十五、十六行）。此部分既無要保
書，「柯朝清」之簽名是否偽造，即有疑義。再詳觀原判決所引
據之李林滿於第一審審理時證詞：「我去周嘉蓮那裡買衣服認識
周嘉蓮，她知道我從事保險，她也有投保我的保險，我不認識柯
朝清，是有一天，我在公司，周嘉蓮打電話給我，說有人要保險
，那個人是阿菊，我就去她的服飾店，阿菊也在那裡買衣服，阿
菊說她的親戚要保險，她就告訴我她被保險人的年籍資料，說她
要買壽險新台幣（下同）一百萬元，加定期險三百萬元，意外險
一百萬元要我算給他聽，我就當場算給他聽，他就說要拿要保書
回去給被保險人簽名，我說要被保險人簽名才可以，阿菊拿回去
簽名之前要保書還沒有寫好，我叫她拿回去寫。……隔二、三天
後，阿菊與我約在周嘉蓮那裡拿要保書給我，我才知道被保險人
是柯朝清。……（問：後來為何沒有承保？）國華要看被保險人
，公司要另外派人身家調查，公司打要保書上寫的電話，阿菊打
電話跟我連絡，但是我去斗六，她問我，公司為何要看人，我說
公司很嚴格要看人才可以承保，她說她跟很多家保險公司都不用
看人，說我們很囉嗦，阿菊之前都說被保險人都不在家。過幾天
阿菊又打電話給我，說被保險人在家，叫我們過去，我說我不是
身家調查員，不是我在看，但是調查員需要約時間，不能馬上過
去看，後來公司看不到人，就不給他保。……支票是阿菊跟要保
書一起拿給我的，是在周嘉蓮的服飾店拿給我的。……支票何人
簽發的我不知道，後來沒有保成，支票退還給阿菊。」等語，及
上訴人自承證人李林滿所稱之「阿菊」係其妻（即劉梅菊）等語
（見原判決第十二頁第五行至第二十九行）。如果屬實，李林滿
招攬投保之過程，從要約、洽談投保事宜、要保書及保險金支票
之交付，甚至拒保之過程，均係與劉梅菊接洽處理，上訴人似均
未參與。則該證言似不足以證明上訴人有偽造附表二編號所示
要保書上「柯朝清」簽名之事實，原判決即遽為不利於上訴人之
認定，此部分採證法則之運用，於法自有違誤。(四)、證據雖已調
查，而其內容尚未完全明瞭者，即與未經調查無異，如遽行判決
，仍屬審判期日應行調查之證據未予調查，其判決當然違背法令
。本件關於附表一編號所示保險部分，原判決係認上訴人與柯
永堯未經柯朝清之同意，於九十二年五月十二日，在羅騰鳳所招
攬之國際紐約人壽保險股份有限公司（下稱紐約人壽公司）如附
表一編號所示保險內容之要保書上要保人欄偽造之「柯朝清」
簽名二枚及被保險人簽章欄處偽造之「柯朝清」簽名一枚（共計
三枚），而偽造該要保書等情（見原判決事實欄第一行至第十行
，第二十五、二十六頁附表一編號、第二十八頁附表二編號
），無非係以上述要保書及紐約人壽公司九十三年十月十九日保
申覆字第931003號函為其主要論據。然上訴人矢口否認有在該要
保書偽造「柯朝清」之簽名。再稽諸原判決所引據之上開紐約人
壽公司函復：該公司人員依要保書上所載之電話，向自稱要保人
之柯朝清通話訪談之際，前開保險公司人員發覺對方並未糾正保
險公司人員所唸出錯誤之身分證字號，且於回答詢問時，明顯有
翻閱資料照念及遲疑回答等狀況，因而發現有異而拒絕承保等語
（見原判決第十三頁第二十行至第二十六行），並未論及「柯朝
清」簽名之相關事項。又檢察官兩度囑託法務部調查局為筆跡鑑
定時，均未就附表二編號所示之要保書併送鑑定，復有該局九
十三年九月十三日調科貳字第09300357630 號、九十四年三月二
十一日調科貳字第09400126000 號鑑定通知書在卷可考（見九十
三年度偵字第四０四三號卷第二宗第一三四頁至第一三六頁，九
十三年度偵字第九一一六號卷第十二頁至第十五頁）。是原判決
理由欄內雖有論述上開函復之內容，但仍未說明其認定上述「柯
朝清」之簽名係上訴人與柯永堯共同偽造部分所依憑之證據及理
由為何，其判決理由欠備，已有可議。而上開要保書上「柯朝清
」之簽名，是否出於偽造，事實既有未明，原審非不得將該要保
書及柯朝清生前筆跡或上訴人之筆跡送請鑑定，乃卻於未為查明
釐清前，即逕依上開證據資料，資為論斷上訴人此部分罪刑之依
據，亦有證據調查未盡之違法。以上或係上訴意旨所指摘，或為
本院得依職權調查之事項，應認仍有撤銷發回更審之原因。
據上論結，應依刑事訴訟法第三百九十七條、第四百零一條，判
決如主文。
中    華    民    國  一○○  年   十一   月    十    日
                      最高法院刑事第九庭
                          審判長法官  賴  忠  星  
                                法官  呂  丹  玉  
                                法官  吳      燦  
                                法官  蔡  名  曜  
                                法官  葉  麗  霞  
本件正本證明與原本無異
                                      書  記  官  
中    華    民    國  一○○  年   十一   月   十六   日
                                                      K